臺灣高等法院民事判決　　　　　　　　　　　　　九十二年度上易字第一一二四號
　　上　訴　人　甲○○
　　訴訟代理人　廖學興律師
　　　　　　　　李振宇律師
　　被 上 訴人　乙○○
　　訴訟代理人　胡坤佑律師
右當事人間請求分割共有物事件，上訴人對於中華民國九十二年九月二十四日台灣台
北地方法院九十二年度訴字第三二六０號第一審判決提起上訴，經本院於九十三年五
月二十六日言詞辯論終結，判決如左：
    主      文
原判決廢棄。
兩造共有坐落臺北市○○區○○段一小段三０八地號土地上之建物即建號台北市○○
區○○段一小段一五六一號、門牌號碼臺北市○○區○○街八一巷二四號，面積三五
九‧七０平方公尺之之三層樓房屋分割如附圖乙案所示，即其中一樓建物部分、面積
一百五十五點七九平方公尺分歸被上訴人所有，另二樓建物部分面積一百五十五點七
九平方公尺及三樓建物部分面積四八點一二平方公尺分歸上訴人所有。
第一、二審訴訟費用由被上訴人負擔二分之一，餘由上訴人負擔。
    事      實
甲、上訴人方面：
壹、聲明：
一、原判決廢棄。
二、兩造共有坐落臺北市○○區○○段一小段三０八地號土地上之建物即建號中山區
    ○○段一小段一五六一號，門牌號碼臺北市○○區○○街八一巷二四號，面積三
    五九‧七０平方公尺之之三層樓房分割附圖所示，並由兩造分別取得(一)、(二)部分
    （詳細面積及位置依地政事務所測量成果圖為準）。
貳、陳述：除與原判決記載相同者外，補稱略以：
一、共有物分割時，應以原物分配為優先原則，最高法院五十一年台上字第二七一號
    著有判例。查系爭建物實係因坐落於長安段一小段三０八地號土地上方顯現其價
    值，上訴人並未請求分割該土地，若僅單獨出售系爭建物，將導致建物價值降低
    且出售不易，出售所得之價金亦顯低於保留原建物繼續使用之價值，況買受系爭
    建物之人與土地所有權人不同，將使法律關係更行複雜。再參酌被上訴人分割之
    主張及兩造於調解程序所協商之處理方式，均以保留系爭建物為原則，原審以變
    賣方式為分割，實與兩造之真意有違，衡諸最高法院五十一年台上字第一六五九
    號判例意旨，其分割方式即非適當。且上訴人旅居美國，請求分割系爭建物，目
    的僅希望能於返國之後有棲身之所在，若以變價方式分割，兩造均需另覓住所，
    徒增兩造之困擾。
二、上訴人主張在一樓部分增設樓梯，使一樓與二、三樓均有獨立之出入口而成為獨
    立之建物，此方式符合系爭建物通常利用之價值且不至影響系爭建物之經濟效用
    ，對兩造亦無不公。且經上訴人委請設計師估算工程費用為三十九萬四千元，並
    非甚鉅，況系爭建物本作為住家之用，依上訴人主張原物分割方式分割，仍能保
    持系爭建物供住家使用之目的，自符合經濟上之效益。
三、被上訴人主張之分割方式係在原一樓餐廳右側另設一門為獨立出入口，上訴人則
    主張在原建物之大門口隔為兩獨立之大門供獨立進出，就空間之利用而言，如採
    被上訴人之主張，在右側設立通往二樓大門之情況下，右側之庭院亦將由二樓所
    有權人使用，始能保留二樓所有權人之獨立進出，此將影響一樓所有權人無法獨
    立利用一樓右側庭院之權利；若採上訴人主張之方式，則兩造均有獨立出入口，
    一樓所有權人可經由後門進入右側庭院，而右側之庭院仍保留由一樓所有權人使
    用，對其較為公平。
四、上訴人主張一樓為一單元，二、三樓為一單元願以抽籤決定歸屬，並同意保留神
    明廳不得拆除：系爭建物變更使用執照之聲請委請陳木壽建築師提出，費用由兩
    造均攤；就兩造對二樓出入口位置意見不同部分，不同意以抽籤方式解決。
參、證據：除援用第一審所提證據外，補提概算書一件及最高法院民事院判例二件為
    證，並聲請履勘系爭建物。
乙、被上訴人方面：
壹、聲明：上訴駁回。
貳、陳述：除與原判決記載相同者外，補稱略以：
一、系爭建物係兩造之父親以兩造之名義為起造人建造完成，兩造之父親生前希望兩
    造不可分家、變動房子，尤其繼母林鄭室紅在世前絕不可有任何更動，上訴人亦
    承諾遵守，詎於先父過世不久，即要求分割系爭建物，顯有不該，尤其上訴人在
    家時，從未提及要分割房屋卻於離家後才委由律師發函，毫無顧念繼母及親人感
    情。再者，系爭房屋之格局，僅有單一在室內之樓梯供上下之用，可知當初之目
    的即在維持共有，足見系爭建物依其使用目的應屬不能分割。
二、又系爭建物屋齡已近四十年，歷經地震、白蟻侵襲等災，若依上訴人所主張之分
    割方式，勢必大興土木、修改室內結構，不僅花費耗大，亦難期良善；且系爭建
    物經原審鑑定其價值為一百六十萬餘元，而依上訴人所主張，僅就必要之改變即
    需花費三十九萬餘元，實不符合經濟效益。況被上訴人從未不同意其居住，事實
    上上訴人每次回國均住於系爭房屋內從無問題，根本不必分割，或者採取分管方
    式亦無不可。
三、被上訴人對於上訴人主張一樓為一單位，二、三樓為一單位，抽籤決定，由陳木
    壽建築師提出建更使用執照申請，費用均攤部分，沒有意見，但費用僅限舊有樓
    梯拆除、新設、樓板補平及粗胚部分，其餘部分裝修費用各自負擔。且任何人抽
    得三樓神明廳，均應保留不得拆除；被上訴人希望樓梯不要直上，最好是轉個彎
    再上去。
參、證據：援用第一審所提證據為證。
    理      由
一、上訴人起訴主張：坐落臺北市○○區○○段一小段三０八地號土地上建號一五六
    一號即門牌號碼臺北市○○區○○街八一巷二四號加強磚造三層樓房（下稱系爭
    建物），為兩造所共有，應有部分比例各為二分之一，並無因物之使用目的不能
    分割或契約訂有不分割期限之情，茲因兩造對於分割共有物無法達成協議，爰依
    民法第八百二十三條第一項、第八百二十四條第二項之規定，請求裁判分割等語
    。
    被上訴人則以：兩造父親以兩造之名義建造系爭建物之初即希望保持共有，故僅
    在一樓室內留一樓梯供出入二、三樓使用，該建物依其使用目的應屬不能分割，
    又兩造父親去世時，上訴人亦已承諾於繼母去世前不變動共有狀態，其訴請分割
    系爭建物顯有違其承諾，且系爭建物屋齡已長，歷經地震、白蟻侵蝕等災害，若
    照上訴人方案原物分割，勢必修改結構、大興土木，不符經濟效益，如確應原物
    分割，伊同意以一樓為一單位，二、三樓為一單位，抽籤決定，二樓出入口部分
    主張在原一樓餐廳右側另設一門為獨立出入口，並設計樓梯為二段式轉彎等語，
    資為抗辯。
二、上訴人主張：兩造共有系爭建物，所有權應有部分各為二分之一，兩造對於是否
    分割及如何分割系爭建物無法達成協議等情，業據提出系爭建物登記謄本、土地
    登記謄本各一件及存證信函影本三件為證（見一審調解卷八頁至二一頁、訴字卷
    十頁），被上訴人對此亦不爭執，自堪信為真實。
三、按各共有人得隨時請求分割共有物，但因物之使用目的不能分割或契約訂有不分
    割之期限者，不在此限，民法第八百二十三條第一項定有明文。被上訴人辯稱：
    上訴人於八十八年間兩造之父親去世前曾承諾至少在繼母林鄭室紅去世前不分割
    兩造共有之系爭建物云云，惟為上訴人所否認，且被上訴人亦未能舉證以實其說
    ，自非可採。至被上訴人抗辯：系爭建物應與其坐落土地一併分割云云，惟該系
    爭建物係住家用，為加強磚造，三層建物中，第一、二層登記面積各為一百五十
    五點七九平方公尺，第三層登記面積為四八點一二平方公尺，為一獨棟透天樓房
    ，僅有一個門牌號碼，此為兩造所不爭，並有上開系爭建物登記謄本在卷足按，
    是系爭建物並非公寓大廈管理條例第三條第一款所指「構造上或使用上或在建築
    執照設計圖樣標有明確界線得區分為數部分之建築物及其基地」之「公寓大廈」
    ，自不受該條例第四條第二項專有部分不得與其基地所有權之應有部分分離而為
    移轉之限制，且系爭建物坐落之土地業已登記為兩造分別共有，所有權應有部分
    各二分之一，此亦有前開土地登記謄本一件附卷可稽，足見系爭建物之基地顯無
    再予分割之必要。是被上訴人此部分所辯，亦非可取。兩造對系爭建物分割之方
    法既不能達成分割之協議，系爭建物亦無因物之使用目的不能分割或契約訂有不
    分割之期限，依上開說明，上訴人訴請分割系爭建物，即應准許。
四、系爭建物經本院會同兩造至現場勘驗結果，其內部隔間如附圖甲案及乙案所示，
    該建物僅有單一之大門，別無其他出入口，屋內於中間客廳後方設有一樓梯，供
    通往二、三樓之用，一、二樓均供住家使用，三樓則蓋有一間臥室及一間娛樂室
    供奉祖先牌位，目前由被上訴人夫妻及兩造之繼母居住，其屋齡已有三十年以上
    等情，有勘驗筆錄及上訴人提出之鄰近街道位置圖及內部隔間現狀圖各一件、現
    場照片十六張在卷可稽（一審卷五十頁至五六頁、本院卷四三頁至四五頁）。按
    共有物分割時，應以原物分配為優先原則（最高法院五十一年台上字第二七一號
    判例參照），本件系爭建物並無不能原物分割之情形，兩造亦均同意以原物分割
    之方式為分割方法，並均同意一樓為一分割單元，二、三樓為另一分割單元，並
    同意保留三樓神明廳不得拆除，互不補償。另系爭建物於本院判決後變更使用執
    照之設計及聲請，兩造均同意委任陳木壽建築師為之，費用由兩造均攤；另就依
    附圖甲、乙、丙案設計圖所示原一樓通往二樓之樓梯填平工程及新設通往二樓之
    專用出入口及樓梯之設計暨工程費用，兩造亦均同意均攤（限粗胚部分）。兩造
    之唯一爭點厥為通往二樓之出入口設在何處，應否設一專用之大門及樓梯應採一
    段式或二段式，被上訴人主張如附圖甲案所示，即在原一樓最西側前段餐廳右側
    另設一道門為二樓之獨立出入口，樓梯採二段式，使用空間較小且樓梯不致過於
    陡峭，庭院由分到一樓者管理使用；另上訴人則主張如附圖丙案所示，即在原建
    物之大門口隔為兩獨立之大門供一樓及二樓獨立進出，並在原一樓最西側前段餐
    廳北側（即前方）另開一道門為二樓之獨立出入口，以與大門相連，樓梯則採一
    段式，庭院則由分到一樓者管理使用。本院認如採附圖甲案之分割方法，則分到
    二、三樓之一造，其樓梯採二段式，使用空間較小且樓梯不致過於陡峭，惟其大
    門之出入口將與分到一樓之一造共用，不能獨立使用較不方便，是其缺點；又如
    採附圖丙案所示之分割方法，在原建物之大門口隔為兩獨立之大門供一樓及二樓
    獨立進出，並在原一樓最西側前段餐廳北側（即前方）另開一道門為二樓之獨立
    出入口，以與大門相連，則分到二、三樓者得有獨立進出之專用大門，是其優點
    ，惟其樓梯採一段式，使用空間較大且樓梯過於陡峭，為其缺點。本院認如採附
    圖乙案所示之分割方法，即在原建物之大門口隔為兩獨立之大門供一樓及二樓獨
    立進出，並在原一樓最西側前段餐廳北側（即前方）另開一道門為二樓之獨立出
    入口，以與大門相連，則分到二、三樓者得有獨立進出之專用大門，其樓梯採二
    段式，使用空間較小且樓梯不致過於陡峭，庭院由分到一樓者管理使用，具有上
    開甲案及丙案之優點，而無該二案之缺點。本院爰審酌上訴人為被上訴人之胞弟
    ，較被上訴人年輕，目前在美國就業定居，僅偶而回台小住，而被上訴人目前已
    退休，與其配偶及兩造之繼母居住在上開建物，三人之年紀均較上訴人為大，如
    分配到二、三樓，其行動體力較難負荷等一切情狀，故採附圖乙案所示，將系爭
    建物之一樓分歸被上訴人取得，一樓庭院歸被上訴人管理使用，另將系爭建物之
    二、三樓分歸上訴人取得，三樓陽台歸上訴人管理使用，以示平允，並兼顧兩造
    之利益。本件既無不能以原物分割之情形，原審判命變價分割，自有未洽，上訴
    意旨指摘原判決不當，求予廢棄改判，為有理由，自應由本院予以廢棄改判如主
    文第二項所示。
五、兩造其餘之攻擊防禦方法暨聲明所用之證據，核與本件判決之結果均不生影響，
　  已無再予論述之必要，併此敘明。
據上論結，本件上訴為有理由，依民事訴訟法第四百五十條、第八十條之一判決如主
文。
中　　　華　　　民　　　國　　九十三　　年　　　六　　　月　　　二　　　日
                                民事第九庭
                                    審判長法  官  楊  豐  卿
                                          法  官  張      蘭
                                          法  官  林  金  吾
正本係照原本作成。
不得上訴。
中　　　華　　　民　　　國　　九十三　　年　　　六　　　月　　　二　　　日
　　　　　　　　　　　　　　　　　　　　　書記官  殷  丹  妮
